臺灣高雄地方法院刑事判決　　　　　　　96年度簡上字第64號
上　訴　人　臺灣高雄地方法院檢察署檢察官
上　訴　人
即　被　告　丙○○
上列上訴人因被告詐欺案件，不服本院鳳山簡易庭中華民國95年
12月25日95年度簡字第7540號第一審簡易判決（聲請簡易判決處
刑案號：94年度偵字第27797 號），提起上訴及移送併辦（併辦
案號：96年度偵字第2043號），本院管轄之第二審合議庭判決如
下：
    主  文
原判決撤銷。
丙○○幫助意圖為自己不法之所有，以詐術使人將本人之物交付
，處有期徒刑肆月，如易科罰金，以銀元參佰元即新台幣玖佰元
折算壹日。緩刑貳年。
    事  實
一、丙○○因缺錢花用，復於民國94年12月間見報紙租用存摺之
    分類廣告，即撥打前揭廣告上所留之門號0000000000號行動
    電話予真實姓名年籍不詳綽號「阿富」之成年男子，於綽號
    「阿富」之成年男子告知其出租金融機構帳戶3 個月，將可
    獲得新台幣（下同）12,000元之報酬後，得知可藉由出租其
    所開立之金融機構帳戶存摺及印章以換取現金花用，並可預
    見金融機構帳戶係個人理財之重要工具，為個人財產、信用
    之重要表徵，如交予他人使用，有供作財產犯罪用途之可能
    ，而一般人取得他人存摺及提款卡之目的在於取得贓款及掩
    飾犯行不易遭人追查，對於提供帳戶雖無引發他人萌生犯罪
    之確信，但仍以縱前開收集帳戶之人利用其提供之帳戶持以
    詐欺取財，亦不違背其本意之幫助犯意，於94年12月某日晚
    上10時許，在高雄縣大寮鄉大寮國小附近之統一超商，將其
    所開立之高雄大寮大發郵局帳戶（帳號：00000000000000號
    ）之存摺、印章、提款卡及密碼交付予前揭綽號「阿富」之
    成年男子，而以此方式幫助綽號「阿富」之成年男子為詐欺
    取財犯行時，方便取得贓款及掩飾詐欺取財犯行不易遭人查
    緝。嗣綽號「阿富」之成年男子於取得丙○○所交付之上開
    郵局帳戶存摺、印章、提款卡及密碼後，隨即與某真實姓名
    年籍不詳之成年女子共同基於意圖為自己不法所有之概括犯
    意聯絡，先由上開成年女子於95年1 月9 日下午2 時許，撥
    打電話予乙○○，佯稱乙○○冒用信用卡犯詐欺罪，法院將
    於48小時內扣押乙○○之財產，並提供00-0 0000000號、00
    -00000000 號之電話號碼，告知該案件之案號為「8158號」
    ，承辦股為「函股」，要乙○○與承辦檢察官聯絡，待乙○○撥打00-00000000 號之電話，綽號「阿富」之成年男子即
    佯稱其為「林建隆檢察官」，並指示乙○○填寫其所傳真之
    基本資料以辦理語音轉帳，繼於同年月10日下午2 時許，乙○○不疑有他，遂依指示將其臺灣銀行帳戶內之82,100元轉
    帳匯入丙○○所有之上開郵局帳戶。又於同年月10日下午2
    時許，綽號「阿富」之成年男子復撥打電話予甲○○，佯稱
    其係「臺北地方法院林姓檢察官」，並向甲○○詐稱甲○○
    遭人冒用身份證申請信用卡，已遭盜刷90,0 00 多元，需至
    郵局將帳戶進行安全設定，甲○○亦不疑有他，遂依指示至
    郵局操作自動提款機，而匯款25,004元至丙○○之上開郵局
    帳戶內。嗣因乙○○、甲○○察覺有異，經渠等分別撥打相
    關電話查證後，始知受騙，均報警處理後查知上情。
二、案經高雄縣政府警察局報請臺灣高雄地方法院檢察署檢察官
    偵查後聲請簡易判決處刑及臺北縣政府警察局板橋分局報請
    臺灣板橋地方法院檢察署檢察官呈請臺灣高等法院檢察署檢
    察長移轉臺灣高雄地方法院檢察署檢察官偵查後移送併辦。
    理  由
一、證據能力之判斷：
    (一)按被告以外之人於審判外之言詞或書面陳述，除法律有規
      定者外，不得作為證據，刑事訴訟法第159 條第1 項定有
      明文。又按被告以外之人於審判外之陳述，雖不符前4 條
      之規定，而經當事人於審判程序同意作為證據，法院審酌
      該言詞陳述或書面陳述作成時之情況，認為適當者，亦得
      為證據；當事人、代理人或辯護人於法院調查證據時，知
      有第159 條第1 項不得為證據之情形，而未於言詞辯論終
      結前聲明異議者，視為有前項之同意，刑事訴訟法第159
      條之5 亦定有明文規定。
    (二)關於證人乙○○於警詢中之陳述、證人甲○○於警詢及偵
      查中之陳述、中華郵政股份有限公司鳳山郵局95年2 月9
      日鳳營字第0950100232號函檢附之被告上開郵局帳戶開戶
      暨交易明細資料、被害人乙○○之郵局存摺影本、被害人
      乙○○之臺灣銀行存摺影本、被害人乙○○遭詐騙之傳真
      資料、郵局電話語音服務申請書、中華郵政股份有限公司
      鳳山郵局95年4 月13日鳳營字第0950100707號函檢附之被
      告上開郵局帳戶基本資料暨交易明細資料、被害人甲○○
      之臺北富邦銀行存摺影本等證據，被告即上訴人丙○○於
      本院行準備程序時，表示對證據能力均無意見等語（本院
      簡上字卷第28、29頁參照），且當事人均未於本院審理過
      程中聲明異議，本院審酌前開證據作成時之情況均屬正常
      ，且與本案相關之待證事實具有關連性，認適當作為證據
      ，依前開刑事訴訟法第15 9條之5 之規定，認上開陳述均
      具有證據能力。
二、事實之認定：
    (一)上揭犯罪事實，業據被告丙○○於警詢、偵查及本院審理
      中均坦承不諱（本院簡上卷第28、41、42頁參照），核與
      證人即被害人乙○○於警詢中所證述之情節相符（臺灣板
      橋地方法院檢察署95年度偵字第17469 號卷第25、26頁參
      照），亦與證人即被害人甲○○於警詢及偵查中所結證之
      情節一致（臺灣高雄地方法院檢察署95年度偵字第27797
      號偵卷第8 頁、所附警卷第7 、8 頁參照），復有中華郵
      政股份有限公司鳳山郵局95年2 月9 日鳳營字第09501002
      32號函檢附之被告上開郵局帳戶開戶暨交易明細資料1 份
      （臺灣板橋地方法院檢察署95年度偵字第17469 號卷第12
      至14頁參照）、被害人乙○○之郵局存摺影本1 紙（同上
      卷第27頁參照）、被害人乙○○之臺灣銀行存摺影本1 紙
      （同上卷第29頁參照）、被害人乙○○遭詐騙之傳真資料
      1 紙（同上卷第30頁參照）、郵局電話語音服務申請書1
      份（同上卷第31、32、34頁參照）、中華郵政股份有限公
      司鳳山郵局95年4月13日鳳營字第0950100707 號函檢附之
      被告上開郵局帳戶基本資料暨交易明細資料1 份（臺灣高
      雄地方法院檢察署95年度偵字第27797 號卷所附警卷第4
      至6 頁參照）及被害人甲○○之臺北富邦銀行存摺影本1
      紙（同上卷第9頁參照）附卷足資佐證。從而，被告上開
      自白與事實相符，自可採為認定事實之證據。是被告確有
      將上開郵局帳戶提供他人使用以遂行詐欺取財犯行乙節，
      已足認定。
    (二)按金融帳戶為個人之理財工具，而現今臺灣社會，因政府
      開放金融業申請設立，金融機構大量增加，一般民眾皆可
      以存入最低開戶金額之方式自由申請開設金融帳戶，並無
      任何特殊之限制，因此一般人申請存款帳戶極為容易而便
      利，且得同時在不同金融機構申請多數存款帳戶使用，並
      無使用他人帳戶之必要，此為一般日常生活所熟知之常識
      ；故除非充作犯罪使用，並藉此躲避警方追緝，一般正常
      使用之存款帳戶，並無向他人租用或購買帳戶存摺及提款
      卡之必要。何況，金融存款帳戶，攸關存戶個人財產權益
      之保障，專屬性甚高，衡諸常理，若非與本人有密切關係
      ，不可能提供個人帳戶供他人使用，縱有交付個人帳戶予
      他人使用之特殊情形，亦必會先行瞭解他人使用帳戶之目
      的始行提供，參以坊間報章雜誌及其他新聞媒體，對於以
      簡訊通知中獎、刮刮樂、假退稅真詐財或其他類似之不法
      犯罪集團，經常利用大量收購之他人存款帳戶，以隱匿其
      等詐欺取財犯罪之不法行徑，規避執法人員之查緝，並掩
      飾、確保因自己犯罪所得之財物，類此在社會上層出不窮
      之案件，亦多所報導及再三披露，是避免此等專屬性甚高
      之物品被不明人士利用為與財產有關之犯罪工具，亦應為
      一般生活認知所應有之認識。被告於行為時年齡為33歲，
      ，高職肄業，為具有相當智識及生活閱歷之成年人，對此
      社會現狀，自應知之甚詳，是被告對他人取得其所有上開
      銀行帳戶之目的，有可能供作詐欺取財使用，自應有所預
      見，竟仍將其帳戶提供他人使用，縱無證據證明被告明知
      他人之犯罪態樣（按有可能係供詐欺、或擄車勒贖之用）
      ，然就他人嗣後將被告提供之帳戶供作詐欺取財之用，並
      藉以方便取得贓款及掩飾其詐欺犯行不易遭人查緝，顯不
      違反被告之本意，被告自有幫助他人詐欺取財之未必故意
      。
    (三)綜上所述，本件事證已臻明確，被告幫助詐欺取財犯行洵
      堪認定，應予依法論科。
三、論罪與科刑：
    (一)本案相關法律之比較適用：
      1.按行為後法律有變更者，適用行為時之法律；但行為後
        之法律有利於行為人者，適用最有利於行為人之法律，
        刑法第2 條第1 項定有明文。查於被告前開行為後，刑
        法第33 條 及第41條業經總統於94年2 月2 日修正公布
        ，並依刑法施行法第10條之1 規定自95年7 月1 日施行
        。另於95年6 月14日公布之刑法施行法第1 條之1 規定
        ，除變更刑法分則編所定罰金之貨幣單位為新臺幣外，
        並分別提高罰金數額為3 倍或30倍。職是，本件自應就
        被告行為前、後相關法律有修正者，依前揭規定加以比
        較以資適用。茲說明如下：
        (1)修正前刑法第339 條第1 項普通詐欺罪，原規定法定
          刑為「5 年以下有期徒刑、拘役科或併科或1,000 元
          以下罰金」，且依修正前刑法第33條第5 款及罰金罰
          鍰提高標準條例第1 條前段，規定罰金數額應為10元
          以上；然依刑法施行法第1 條之1 規定，修正後該條
          之法定刑度應為「5 年以下有期徒刑、拘役科或併科
          或新臺幣30,000元以下罰金」，而修正後刑法第33條
          第5 款提高罰金數額為新臺幣1,000 元以上，並以百
          元計算之。是以該罪修正後關於有期徒刑、拘役等自
          由刑雖未加以變更，惟就罰金數額下限則予以提高，
          故修正後之法律效果對行為人而言較屬不利，準此，
          應以修正前之規定對於被告較為有利，爰依刑法第2
          條第1項前段之規定，適用行為時即修正前之舊法。
        (2)修正前刑法第41條第1 項前段原規定：「犯最重本刑
          為5 年以下有期徒刑以下之刑之罪，而受6 個月以下
          有期徒刑或拘役之宣告，因身體、教育、職業、家庭
          之關係或其他正當事由，執行顯有困難者，得以1 元
          以上3 元以下折算一日，易科罰金。」，且被告行為
          時之易科罰金折算標準，依修正前罰金罰鍰提高標準
          條例第2 條前段（現已刪除）之規定，本係就其原定
          數額提高為100 倍折算1 日，故被告行為時之易科罰
          金折算標準乃以銀元300 元折算1 日，經折算後應以
          新臺幣900 元折算為1 日。惟修正後刑法第41條第1
          項前段則改以：「犯最重本刑為5 年以下有期徒刑以
          下之刑之罪，而受6 個月以下有期徒刑或拘役之宣告
          者，得以新臺幣1,000 元、2,000 元或3,000 元折算
          一日，易科罰金。」，乃就易科罰金之折算標準予以
          提高。從而，比較修正前、後所定之易科罰金折算標
          準，當以修正前之規定較有利於被告，爰依刑法第2
          條第1 項前段之規定，亦適用行為時即修正前之舊法
          。
      2.另按修正後刑法第2 條第1 項之上開規定，係規範行為
        後「法律變更」所生新舊法比較適用之準據法，故如新
        舊法處罰之輕重相同，並無有利、不利情形（如刑法第
        15 條 、第30條之文字修正，第55條但書、第59條實務
        見解之明文化、第26條未遂犯得減輕其刑之規定移列第
        25 條 等），即無比較適用之問題，非此條所指之法律
        有變更，即無本條之適用，應依一般法律適用原則，適
        用裁判時法（最高法院95年11月7 日95年度第21次刑事
        庭會議會議意旨參照）。查於被告前開行為後，刑法第
        30條亦經總統於94年2 月2 日修正公布，並依刑法施行
        法第10條之1 規定自95年7 月1 日施行。修正前刑法第
        30條第1 項規定：「幫助他人犯罪者，為從犯」，修正
        後之刑法第30條第1 項則規定：「幫助他人實行犯罪行
        為者，為幫助犯。雖他人不知幫助之情者，亦同」，則
        修正前、後刑法第30條第1 項就定義幫助犯之文字用詞
        雖有修正，然並未更易幫助犯之認定標準，參諸上揭決
        議意旨，應逕適用裁判時法即修正後之刑法第30條第1
        項規定。
    (二)按刑法上之幫助犯，係對於犯罪與正犯有共同之認識，而
      以幫助之意思，對於正犯資以助力，而未參與實施犯罪之
      行為者而言（最高法院75年度台上字第1509號、84年度台
      上字第5998號、88年度台上字第1270號判決參照）；是以
      ，如未參與實施犯罪構成要件之行為，且係出於幫助之意
      思提供助力，即屬幫助犯，而非共同正犯。本件被告提供
      其金融機構帳戶予他人使用，使他人得基於詐欺取財之犯
      意，向被害人施用詐術，致使被害人陷於錯誤而交付款項
      ，以遂行詐欺取財之犯行，然被告單純提供其金融機構帳
      戶予他人使用之行為，並不等同於向被害人施以欺罔之詐
      術行為，此外，復無其他證據證明被告有參與詐欺取財犯
      行之構成要件行為，是被告提供其金融機構予他人使用之
      行為，係對於他人遂行詐欺取財之犯行資以助力。核其所
      為，係犯修正前刑法第339條第1項詐欺罪之幫助犯；衡諸
      其犯罪情節，並依刑法第30條第2 項之規定，按正犯之刑
      減輕之。又按連續幫助與幫助連續為不同之犯罪態樣，如
      基於概括犯意，多次幫助他人犯罪，為連續幫助，該幫助
      者有多次犯罪行為；如以一幫助行為，幫助他人連續犯罪
      ，則為幫助連續，就幫助犯而言，僅有一犯罪行為（最高
      法院87年度台上字第3865號判決參照）；查本件被告係以
      一提供金融機構帳戶之行為，幫助綽號「阿富」之成年男
      子及某成年女子先後對被害人乙○○、甲○○為詐欺取財
      行為，衡諸上開說明，係該當「幫助連續」，而僅論以一
      犯罪行為。復被告幫助綽號「阿富」之成年男子及某成年
      女子對被害人乙○○詐欺取財部分之犯行雖未據檢察官聲
      請簡易判決處刑，然此部分與檢察官聲請簡易判決處刑部
      分（即被告幫助綽號「阿富」之成年男子及某成年女子對
      被害人甲○○為詐欺取財行為）為單純一罪關係，前已述
      及，自為本件聲請簡易判決處刑效力所及，本院應併予審
      判，附此敘明。
四、本件被告犯罪事證明確，原審予以論罪科刑，固非無見，惟
    原審未及審酌被告幫助綽號「阿富」之成年男子及某成年女
    子對被害人乙○○詐欺取財部分之犯行，尚有未合，檢察官
    提起上訴指摘及此，為有理由，至被告以原審量刑過重為由
    提起上訴，指摘原判決不當，雖無理由，惟原判決既有前述
    瑕疵，自應由本院予以撤銷改判。爰審酌被告提供其所有之
    金融機構帳戶供他人詐欺取財使用，不僅造成執法機關不易
    查緝犯罪行為人，嚴重危害社會治安，助長社會犯罪風氣，
    更造成被害人求償上之困難，其行為實不足取，惟念及被告
    本身並無實際參與詐欺取財之犯行，犯罪情節尚非重大，而
    被害人遭詐騙之金額亦非屬鉅款，復被告犯後坦承全部犯行
    ，並業與被害人達成和解，有本院96年3 月20日調解程序筆
    錄1 份附卷可憑（本院簡上卷第46、47頁參照），堪認尚有
    悔意等一切情狀，量處如主文所示之刑，並依修正前刑法第
    41條第1 項前段之規定，諭知易科罰金之折算標準，以資懲
    儆。至被告所交付之系爭帳戶存摺、印章及提款卡，雖係供
    犯罪所用之物，然既已交付予綽號「阿富」之成年男子及某
    成年女子使用，顯已移轉其所有權予該等人，而非被告所有
    ，且均非違禁物，亦無證據足資證明係屬應沒收之物，又因
    幫助犯不適用責任共同之原則，對正犯所有供犯罪所用或因
    犯罪所得之物，毋庸併為沒收之宣告（最高法院88年度臺上
    字第6234號判決意旨參照），爰不另為沒收之宣告。末按犯
    罪在刑法前開修正施行前，而於施行後裁判，則其緩刑之宣
    告，應適用修正後刑法第74條之規定（最高法院95年第8 次
    刑事庭會議決議參照）；查被告前未曾受有期徒刑以上刑之
    宣告，有卷附臺灣高等法院被告前案紀錄表1 份可查，茲念
    其因一時失慮，以致誤罹刑章，且參諸被告事後業與告訴人
    達成和解在案等情，有前揭調解程序筆錄1 份可查（本院簡
    上卷第46、47頁參照），被害人亦已表示不予追究，有陳報
    狀1 紙在卷可參（本院簡上卷第48頁參照），諒被告其經此
    起訴、審判程序，理當知所警惕，信無再犯之虞，本院因認
    前開所宣告之刑以暫不執行為適當，爰併予諭知緩刑2 年，
    以啟自新。再本院審酌本件被告之犯罪情節及業與告訴人和
    解等節，認尚無對所宣告之緩刑附加條件之必要，附此敘明
    。
據上論斷，應依刑事訴訟法第455 條之1 第1 項、第3 項、第36
9 條第1 項前段、第364 條、第299 條第1 項前段，刑法第2 條
第1 項前段、第30條第2 項、第74條第1 項第1 款，修正前刑法
第339 條第1 項、第41條第1 項前段，罰金罰鍰提高標準條例第
1 條前段，修正前罰金罰鍰提高標準條例第2 條，現行法規所定
貨幣單位折算新臺幣條例第2 條，判決如主文。
本案經檢察官呂乾坤到庭執行職務。
中　　華　　民　　國　　96　　年　　4 　　月　　3 　　日
                刑事第四庭    審判長法　官  郭玫利
                                    法　官  陳明呈
                                    法  官  陳振嘉
不得上訴。
以上正本證明與原本無異。
中　　華　　民　　國　　96　　年　　4 　　月　　3 　　日
                                    書記官  顏宗貝
附錄本案論罪科刑法條：
中華民國刑法第339條
意圖為自己或第三人不法之所有，以詐術使人將本人或第三人之
物交付者，處5 年以下有期徒刑、拘役或科或併科1 千元以下罰
金。
以前項方法得財產上不法之利益或使第三人得之者，亦同。
前二項之未遂犯罰之。
